臺灣高等法院臺中分院刑事判決　　　　　　　　　九十二年度上訴字第一七六一號
　　上　訴　人
　　即　被　告　甲○○
　　選任辯護人　宋永祥律師
　　　　　　　　陳芝荃律師
右上訴人因違反藥事法等案件，不服臺灣台中地方法院九十二年度訴字第一三六一號
中華民國九十二年七月十七日第一審判決（起訴案號：臺灣台中地方法院檢察署九十
一年度偵緝字第七○五號、九十二年度偵緝字第二三號），提起上訴，本院判決如左
：
    主  文
上訴駁回。
    事  實
一、甲○○曾因違反藥事法及偽造文書案件，經最高法院判處有期徒刑一年六月及六
    月，應執行有期徒刑一年十月，於民國八十六年六月二十五日假釋期滿執行完畢
    。詎仍不知悔改，明知僅習有民俗療法，迄未取得合法醫師資格，竟自稱「徐醫
    師」，為陽明醫學院畢業，曾至大陸拜師學藝，先自八十七年二月間某日起至十
    月間止，在台中市○○區○○街四六號丙○○經營之龍泉肉圓店內，為丙○○及
    其子陳日建看診、把脈，告知診察結果，又自九十年一月間起至同年三月間止，
    在台中市南屯區○○○街二六四號乙○○經營之安尼卡咖啡店內，為乙○○、戊○○、辛○○及其夫梁智雄、丁○○及其夫林錦呈、己○○及其子林梓維等人看
    診、把脈，告知診察結果，擅自執行醫療業務。甲○○並基於製造偽藥之概括犯
    意，於上開時、地每次看診後，連續未經主管機關核准，在台中市不詳處所，擅
    自以不詳之中藥製成藥丸、藥粉等偽藥，提供予求診之丙○○、陳日建、乙○○
    、戊○○、辛○○、梁智雄、丁○○、林錦呈、己○○、林梓維等人服用，並收
    取新台幣三千元至三萬元不等之金錢，而連續擅自製造偽藥。乙○○（另經原審
    判處有期徒刑七月，緩刑三年確定）接受甲○○看診後，明知甲○○未取得合法
    醫師資格，亦基於幫助之犯意，無償提供其經營之安尼卡咖啡店，由甲○○為戊○○、辛○○、梁智雄、丁○○、林錦呈、己○○、林梓維及其他不詳姓名之人
    看診、把脈，並在旁協助筆記藥名，便利甲○○事後調製藥物，幫助甲○○擅自
    執行醫療業務。嗣因戊○○、丁○○、己○○、辛○○等人服用甲○○提供之藥
    物未見成效，查覺有異，始報警於九十年十月十七日下午四時五分許，在台中市
    西屯區○○路一七八號湖南螺子牛肉麵館查獲甲○○，而查出上情。並由丁○○
    提供由甲○○擅自製造給予服用之偽藥藥丸五瓶、藥粉十瓶查扣在案。
二、案經台中市警察局第四分局報請台灣台中地方法院檢察署檢察官偵查起訴。
    理  由
一、訊據上訴人即被告甲○○（以下簡稱被告）固坦承未取得合法醫師資格，而於上
    開時、地為丙○○及其子陳日建、乙○○、戊○○、丁○○及其夫林錦呈、己○○及其子林梓維、辛○○及其夫梁智雄等人把脈看相、望診、推拿，並提供自行
    調配之中藥服用等情不諱，惟矢口否認有何違反醫師法及藥事法等犯行，辯稱：
    伊學有民俗療法，未自稱醫師，也沒說是陽明醫學院畢業，又雖有收取費用，然
    係看診之人主動所包之紅包；另其所調劑之中藥，均係天然的，且為夏令進補，
    沒有添加西藥，伊不清楚為何被認定為偽藥云云，辯護人則另為被告辯稱：該扣
    案之藥粉、藥丸有可能屬於藥事法第十條所謂之「固有成方藥劑」，自非偽藥；
    且被告所為把脈行為，並非所謂「侵入性處理」，亦難認係屬「醫療行為」云云
    。
二、經查：
（一）右揭犯罪事實，除據被告為上揭之供陳外，並據被害人丙○○、丁○○、己○○於警訊、偵查及原審審理時（見九十年度偵字第二○一五六號偵查卷第十八
      、十九、八十四、八十五頁、原審卷第五十二頁）；被害人辛○○於警訊及原
      審審理時（見同上偵查卷第二○、二十一頁、原審卷第三十七頁）；被害人戊○○於警訊及偵查中（見同上偵查卷第十四、十五頁、原審卷第八十四、八十
      五頁），及被害人即同案被告乙○○指訴綦詳，並有被害人丁○○提出之藥丸
      五瓶、藥粉十瓶扣案可資佐證及安尼卡咖啡店之照片三張在卷可稽。
（二）又被告並未取得合法醫師資格，並有行政院衛生署九十年十二月七日衛署醫字
      第０九０００七五七五八號函附卷足憑（見同上偵查卷第五十七頁）。其竟以
      治療人體疾病為目的，為人看診、把脈，告知診察結果，且自行以中藥調製具
      有一定服用方式及效果之藥丸、藥粉，提供求診者服用，自屬擅自執行醫療行
      為無誤。又被害人丁○○提出扣案由被告所交付之藥丸五瓶、藥粉十瓶，經本
      院送請行政院衛生署中醫藥委員會鑑定結果，分別依其劑型、標示成分及標示
      療效判定，應以「藥品管理」之；且因未標示品名及製造廠，倘未經核准擅自
      製造，核屬偽藥等情，有該委員會九十二年十一月二十六日衛中會藥字第○九
      ００一五○二二號號函在卷可按（附於本院卷內），是被告既無法提出積極證
      據證明其所製造之上開藥品，確屬藥事法第十條所定之「固有成方藥劑」，則
      其未經衛生主管機關核准，擅自製造，自屬製造偽藥，殆無疑義。
（三）參諸被告前亦曾涉犯與本案相類似之違反藥事法、醫師法等案件，另案遭判處
      有期徒刑一年六月確定在案，有其台灣高等法院被告全國前案紀錄表在卷足憑
      ，則被告對其未經主管機關核准，所擅自調配之藥品，係屬偽藥；及未取得醫
      師資格，應不得擅自執行醫療業務等禁止及刑罰處罰之相關規定，衡情自難諉
      為不知。
（四）綜上所述，被告及其辯護人上開所辯，顯均為避重就輕及圖卸之詞，不足採信
      。本案事證明確，被告涉犯藥事法等犯行，堪以認定。
三、查被告行為後，醫師法第二十八條第一項前段有關非醫師擅自執行醫療業務罪之
    法定刑，已由原規定「一年以上三年以下有期徒刑，得併科新臺幣三萬元以上十
    五萬元以下罰金」，修正為「六月以上五年以下有期徒刑，得併科新臺幣三十萬
    元以上一百五十萬元以下罰金」，並經總統於九十一年一月十六日公布，同年月
    十八日生效，按刑法第三十五條規定之標準，比較修正前後醫師法第二十八條第
    一項前段之法定刑，以修正前之法律較有利於被告，是本件被告有關違反醫師法
    部分，自應依刑法第二條第一項但書規定，適用修正前醫師法第二十八條第一項
    前段規定論處。核被告上開所為，係犯藥事法第八十二條第一項之製造偽藥罪及
    修正前醫師法第二十八條第一項前段之非醫師擅自執行醫療業務罪（所謂業務原
    含有反覆不斷施行同一行為之意思，自無庸再論以連續犯）。其先後多次製造偽
    藥犯行，時間緊接，觸犯構成要件相同之罪名，顯係基於概括犯意反覆實施，為
    連續犯，應論以一罪，並依法加重其刑。被告所犯之連續製造偽藥及非醫師擅自
    執行醫療業務二罪間，有方法結果之牽連關係，為牽連犯，應從一較重之連續製
    造偽藥罪處斷。又被告曾因違反藥事法及偽造文書案件，經最高法院判處有期徒
    刑一年六月及六月，應執行有期徒刑一年十月，於八十六年六月二十五日假釋期
    滿執行完畢，有台灣台中地方法院檢察署刑案資料查註紀錄表及台灣高等法院被
    告全國前案紀錄表在卷足參，其於有期徒刑執行完畢後，五年內再犯本件有期徒
    刑以上之罪，為累犯，應依法遞加重其刑。原審審酌被告已有詐欺、違反藥事法
    、偽造文書等前科，仍不知悔改，及其犯罪動機、目的、手段、所生危害、犯罪
    後態度等一切情狀，依藥事法第八十二條第一項、修正前醫師法第二十八條第一
    項前段，刑法第十一條前段、第二條第一項但書、第五十六條、第五十五條、第
    四十七條之規定，判處被告有期徒刑一年四月，並說明扣案之偽藥藥丸五瓶、藥
    粉十瓶，係被告為被害人丁○○診療，而交付予被害人丁○○，該藥品己屬被害
    人丁○○所有，自不得宣告沒收，經核其認事用法及量刑，均為妥適，並無任何
    違法或不當之處。被告上訴意旨猶執陳詞，否認犯行，自不足取，其上訴為無理
    由，應予駁回。
四、據上論斷，應依刑事訴訟法第三百六十八條判決如主文。
本案經檢察官庚○○到庭執行職務。
中      華      民      國      九十三    年    一    月     七        日
                                   臺灣高等法院臺中分院刑事第八庭
                                         審判長法  官  羅  得  村
                                               法  官  劉  榮  服
                                               法　官  黃  文  進
右正本證明與原本無異。
如不服本判決應於收受送達後十日內向本院提出上訴書狀，其未敘述上訴之理由者並
得於提起上訴後十日內向本院補提理由書（均須按他造當事人之人數附繕本）。
                                               書記官  許  麗  花
中      華      民      國　  九十三     年      一      月     八      日
附錄本案論罪科刑法條全文：
藥事法第八十二條第一項：
製造或輸入偽藥或禁藥者，處七年以下有期徒刑，得併科新臺幣十五萬元以下罰金。
修正前醫師法第二十八條第一項前段：
未取得合法醫師資格，擅自執行醫療業務者，處一年以上三年以下有期徒刑，得併科
新臺幣三萬元以上十五萬元以下罰金。
                                                              　　　　　Ｆ
